【裁判字號】    97,重訴,57
【裁判日期】    990129
【裁判案由】    請求賠償損害
【裁判全文】
臺灣彰化地方法院民事判決             97年度重訴字第57號
原      告  庚○○
            吳裕祺
            丙○○
            乙○○
            己○○
            丁○○
            戊○○
共      同
訴訟代理人  蔡志忠律師
共      同
複  代理人  辛○○
被      告  中華郵政股份有限公司
法定代理人  壬○○
訴訟代理人  子○○
            甲○○
被      告  癸○○
上列當事人間請求賠償損害事件，原告提起刑事附帶民事訴訟（
95年度交重附民字第4 號），經本院刑事庭裁定移送前來，本院
於民國99年1月19日言詞辯論終結，判決如下：
    主      文
被告癸○○應給付原告戊○○新臺幣壹萬伍仟捌佰壹拾玖元，及
自民國九十五年四月十二日起至清償日止，按年息百分之五計算
之利息。
原告其餘之訴駁回。
訴訟費用由被告癸○○負擔萬分之十六，其餘由原告負擔。
本判決原告勝訴部分得假執行。
原告其餘假執行之聲請駁回
    事實及理由
壹、程序方面：
一、按訴狀送達後，原告不得將原訴變更或追加他訴，但擴張或
    減縮應受判決事項之聲明者，不在此限，民事訴訟法第 255
    條第1 項第3 款定有明文。本件原告起訴訴之聲明第1 項原
    係：被告應連帶給付原告新臺幣（下同）12,423,029元，及
    自起訴狀繕本送達翌日起至清償日止，按年息百分之5 計算
    之利息。嗣於起訴狀繕本送達被告後，於民國（下同）98年
    3 月27日以書狀將訴之聲明變更為：1.被告等應連帶給付原
    告戊○○15,819元，及自起訴狀繕本送達翌日起至清償日止
    ，按年息百分之5 計算之利息。2.被告等應連帶給付原告戊○○407,210 元，及自起訴狀繕本送達翌日起至清償日止，
    按年息百分之5 計算之利息。3.被告等應連帶給付原告庚○○209,601 元，及自起訴狀繕本送達翌日起至清償日止，按
    年息百分之5 計算之利息。4.被告等應連帶給付原告庚○○
    、丁○○、戊○○、吳裕祺、丙○○、乙○○、己○○各30
    0 萬元，及自起訴狀繕本送達翌日起至清償日止，按年息百
    分之5 計算之利息。核屬擴張應受判決事項之聲明，與上開
    規定相符，應予准許。
二、按當事人之法定代理人其代理權消滅者，應由有代理權之法
    定代理人承受訴訟；該條所定之承受訴訟人，於得為承受時
    ，應即為承受之聲明，民事訴訟法第170 條、第175 條第 1
    項分別定有明文。查被告中華郵政股份有限公司（下稱中華
    郵政公司）於訴訟進行中法定代理人由吳民佑更換為壬○○
    ，有被告提出之中華郵政公司98年5 月11日人字第09802013
    3 3 號函及該公司變更登記表影本各1 份為證，經被告具狀
    聲明承受訴訟，核與前開規定相符，應予准許。
貳、實體方面：
一、原告起訴主張：
（一）被告癸○○係被告中華郵政公司在彰化郵局轄區花壇分局
      （設彰化縣花壇鄉○○村○○路316 號）之郵差人員，平
      日從事騎車遞送郵件業務。其於93 年10月8 日當日下午2
      時30分許，為遞送郵件，騎乘車號KTI-698 號重型機車沿
      彰化縣花壇鄉花壇村燕霧巷63弄由東向西方向行駛，於行
      經燕霧巷63弄9 號交岔路口意欲右轉時，原應注意車前狀
      況，隨時採取必要之安全措施，且應注意車輛行至無號誌
      且無交通警察指揮之交岔路口，應減速慢行作隨時停車之
      準備，又同為轉彎車者，左方車應暫停讓右方車先行，而
      依當時情形又無不能注意之情事，竟疏未注意，未留意交
      岔路口車輛之動態，而貿然於肇事地點疾速右轉，適有吳
      炳聲即原告之家屬騎乘車號TPI-506 號輕型機車，慢速沿
      燕霧巷63弄由北往南方向欲左轉，被告癸○○因車速過快
      閃避不及與吳炳聲之機車發生擦撞，致吳炳聲頭部撞擊路
      邊圍牆角及手肘擦傷，擦撞當時吳炳聲尚未感不適，惟其
      後於隔日即93年10月9 日凌晨4 時許，因家屬發覺有異狀
      緊急送醫急救，經醫院觀察救治後，仍於同年月17日凌晨
      12時25分宣告不治。
（二）按因故意或過失不法侵害他人權利者，負損害賠償責任。
      違反保護他人之法律，致生損害於他人者，負損害賠償責
      任。受僱人因執行職務，不法侵害他人之權利者，由僱用
      人與行為人連帶負損害賠償責任。不法侵害他人致死者，
      對於支出醫療及增加生活上需要之費用或殯葬費之人，亦
      應負損害賠償責任。被害人對於第三人負有法定扶養義務
      者，加害人對於該第三人亦應負損害賠償責任。不法侵害
      他人致死者，被害人之父、母、子、女及配偶，雖非財產
      上之損害，亦得請求賠償相當之金額。不法侵害他人之身
      體、健康、名譽、自由、信用、隱私、貞操，或不法侵害
      其他人格法益而情節重大者，被害人雖非財產上之損害，
      亦得請求賠償相當之金額民法第184條第1項前段第2 項、
      第188條、第192條第1項、第2項、第194條、第195條分別
      定有明文。查被告癸○○對系爭事故之發生既有過失責任
      ，且其過失與吳炳聲之死亡結果有相當因果關係，被告癸○○係被告中華郵政股份有限公司所屬花壇支局之郵差人
      員，故被告中華郵政股份有限公司為其僱用人，本件被告
      應負連帶侵權行為損害賠償責任。
（三）本件被告癸○○於執行遞送郵件職務時，因業務過失撞擊
      吳炳聲致傷經送醫不治死亡，而原告庚○○為吳炳聲之配
      偶，原告丁○○、戊○○、吳裕祺、丙○○、乙○○、己○○均為吳炳聲之子女，是原告等自得依侵權行為之法律
      關係，請求被告等連帶賠償，茲就原告得請求賠償之項目
      及金額析述如下：
    1.醫療費部分：原告等為吳炳聲支出之醫療費用金額總計15
      ,819元，此有秀傳醫院住院收據為證。
    2.殯葬費部分：斟酌吳炳聲居住地之習俗、吳炳聲之身分、
      地位及生前經濟狀況後，原告等所為相當且必要之殯葬費
      支出總計為407,210 元，此有奠儀支出明細表可稽。
    3.扶養費部分：按被害人對於第三人負有法定扶養義務者，
      加害人對於第三人亦應負損害賠償責任；次按直系血親相
      互間互負扶養義務；負扶養義務者有數人而其親等同一時
      ，應各依其經濟能力，分擔義務；又夫妻互負扶養之義務
      ，其負扶養義務之順序與直系血親卑親屬同，其受扶養權
      利之順序與直系血親尊親屬同；而受扶養權利者，以不能
      維持生活而無謀生能力者為限，民法第192條第2項、第11
      14條第1 款、第1115條第1 項第1 款、第3 項、第1116條
      之1 、1117條分別載有明文。查原告庚○○為吳炳聲之配
      偶，係21年7 月20日生，93年案發當時為72歲，已屆退休
      年齡，無能力工作，堪認原告庚○○確無謀生能力，且不
      能以自己財產維持生活，依上開說明，自得請求扶養之權
      利，自得請求被告賠償其扶養費之損失。而吳炳聲與原告
      庚○○共育有6 名子女，並均已成年，均有能力扶養原告
      庚○○，故吳炳聲應負擔之扶養義務分擔比例為7 分之 1
      。又吳炳聲係21年1 月11日生，93年10月17日死亡時年齡
      為72歲，依93年臺閩地區簡易生命表，尚有平均餘命12.2
      1 年，是原告庚○○得受扶養年數為12.21 年，參照行政
      院主計處發布之93年彰化縣平均每戶家庭收支之統計資料
      ，彰化縣每戶每年平均消費支出為619, 357元，除以每戶
      平均人口數3.89人，可知彰化縣每人每年平均消費支出為
      159,218 元，再依霍夫曼計算法扣除中間利息計算，原告
      庚○○之扶養費為1,467,209 元（計算式：159,218 ×12
      年之霍夫曼係數9.2151＝1,467,209 元，元以下四捨五入
      ，下同）。其中吳炳聲應負之扶養費用比例為7 分之1 ，
      是原告庚○○可請求被告等連帶賠償之扶養費用為209,60
      1 元（計算式：1,467,209 ÷7 ＝209,601 ）。
    4.慰撫金部分：被告癸○○執行業務時因車速過快與吳炳聲
      之機車發生擦撞，過失致吳炳聲致死，原告庚○○為吳炳
      聲之配偶，原告丁○○、戊○○、吳裕祺、丙○○、乙○○、己○○均為吳炳聲之子女，其等原有美滿之家庭，卻
      因此車禍事故驟然失去愛夫、慈父，寡母孤兒等7 人所受
      之精神痛苦極大，且被告癸○○犯後仍否認犯行、飾詞狡
      辯、毫無悔意，更遑論向原告等人道歉及賠償，是爰依法
      請求被告等連帶賠償原告等7 人每人精神慰撫金各300 萬
      元。
（四）聲明請求：1.被告等應連帶給付原告戊○○15,819元，及
      自起訴狀繕本送達翌日起至清償日止，按年息百分之5 計
      算之利息。2.被告等應連帶給付原告戊○○407,210 元，
      及自起訴狀繕本送達翌日起至清償日止，按年息百分之5
      計算之利息。3.被告等應連帶給付原告庚○○209,601 元
      ，及自起訴狀繕本送達翌日起至清償日止，按年息百分之
      5 計算之利息。4.被告等應連帶給付原告庚○○、丁○○
      、戊○○、吳裕祺、丙○○、乙○○、己○○各300 萬元
      ，及自起訴狀繕本送達翌日起至清償日止，按年息百分之
      5 計算之利息。5.訴訟費用由被告等連帶負擔。6.願供擔
      保，請准宣告假執行。
（五）對被告抗辯之陳述：
    1.按承攬與僱傭同屬於供給勞務之契約，惟前者仍以發生結
      果（工作之完成）為目的之契約，供給勞務不過為其手段
      而已；後者則以供給勞務本身為目的之契約，亦即除供給
      勞務外並無其他目的。此為二者區別之所在。民法第188
      條第1 項所謂受僱人，並非僅限於僱傭契約所稱之受僱人
      ，凡客觀上被他人使用為之服務勞務而受其監督者均係受
      僱人（最高法院57年臺上字第1663號判例參照）。此所謂
      「監督」，係指對勞務之實施方式、時間及地點加以指示
      或安排之一般監督而言（最高法院81年度臺上字第2686號
      判決意旨參照）。
    2.僱傭契約於當事人間，固以約定一方於一定或不定之期限
      內為他方服務勞務，他方給付報酬為其成立之要件，然其
      與第三人間之關係，受僱人既係以聽從僱用人之指示而作
      為，倘受僱人確係因服勞務而生侵害第三人權利之情事時
      ，僱用人即不能藉口曾與受僱人有何約定，而諉卸其對第
      三人之責任（最高法院56年度臺上字第1612號判決意旨參
      照）。
    3.民法第188 條僱用人責任之規定，係為保護被害人而設。
      故此所稱之受僱人，應從寬解釋，不以事實上有僱傭契約
      者為限；凡客觀上被他人使用為之服勞務而受其監督者，
      均係受僱人，亦即依一般社會觀念，認其人係被他人使用
      為之服務而受其監督之客觀事實存在，即應認其人為該他
      人之受僱人，至於該他人之主觀認識如何，要非所問（最
      高法院78年度臺上字第207 號判決意旨參照）。
    4.因故意或過失不法侵害他人之權利者負損害賠償責任，又
      受僱人因執行職務，不法侵害他人之權利者，由僱用人與
      行為人連帶負損害賠償責任。民法第184條第1項前段、第
      188條第1項前段定有明文。此所謂受僱人執行職務，包括
      在客觀上足以認為與其執行職務有關，或執行職務予以機
      會之行為而不法侵害他人之權利者在內（最高法院79年度
      臺上字第207 號判決意旨參照）。
    5.按民法第188條第1項所稱之「執行職務」，初不問僱用人
      與受僱人之意思如何，一以行為之外觀斷之，即是否執行
      職務，悉依客觀事實決定。苟受僱人之「行為外觀」具有
      執行職務之形式，在客觀上足以認定其為執行職務者，就
      令其為濫用職務行為，怠於執行職務行為或利用職務上之
      機會及與執行職務之時間或處所有密切關係之行為，亦應
      涵攝在內（最高法院90年度臺上字第1991號判決意旨參照
      ）。就本件而言，被告中華郵政股份有限公司雖提供與被
      告癸○○簽立之「設置郵政代辦所契約書」第2 條第3 項
      ：「甲方委託業務之標的物包括代售郵票、投遞各類郵件
      …其雙方之法律性質為委任關係」，及第3 條第1 項：「
      甲方應依本契約附件所列單價，按月乘以實際工作量計算
      給付契約價金」內容，表示被告間屬承攬關係，但由前開
      附件所列「每月投遞價金」一項觀之，於訂約後每隔6 個
      月，如原訂投遞時間、郵件數量有變動，而其增或減幅度
      達百分之20以上者，被告間得協議按比例增減其價金之內
      容，故而被告間係約定一方於一定期限內為他方服務勞務
      ，他方視工作時間、郵件數量給付報酬，法律性質上與僱
      傭較為相近，被告中華郵政股份有限公司辯稱其與被告癸○○間為承攬關係云云，顯不足採。
    6.又被告癸○○每日身穿郵局制服，在被告中華郵政公司彰
      化郵局花壇分局轄區內，從事騎車遞送郵件業務，依一般
      社會觀念，被告癸○○身穿郵局綠色制服，遞送信件時並
      依法蓋上郵局戳記，應認有被郵局使用、為之服務而受其
      監督之客觀事實存在，且被告癸○○每日以供給勞務本身
      為目的，除供給勞務外，並無其他目的，應認其為該郵局
      之受僱人，被告中華郵政公司辯稱雙方為承攬關係云云，
      實不足採。
二、被告答辯：
（一）被告中華郵政公司：
    1.按郵政法第6條第1項：「除中華郵政公司及其委託者外，
      無論何人，不得以遞送信函、明信片或其他具有通信性質
      之文件為營業」；另按郵件處理規則第52條: 「中華郵政
      公司得委託他人遞送郵件，其條件如下：一、受託人為自
      然人者，須年滿二十歲、國民中學以上學校畢業及身心健
      康。…三、受託人為郵政代辦所者，除經理人需符合第一
      款規定外，該代辦所應設於機關、學校、公司、行號、團
      體或其他公眾得自由出入之場所內」，被告中華郵政公司
      為郵件遞送業者，負有通信普及化政策任務，部分鄉鎮市
      郊或偏遠地區投遞工作，委託代辦所辦理，係為執行上述
      政策任務之措施，屬於法有據且為業務所需。
    2.次按勞動基準法所規定之勞動契約，係指當事人之一方，
      從屬於他方關係下，提供職業上之勞動力，而由他方給付
      報酬之契約，勞動契約之勞工與雇主間具有使用從屬及指
      揮監督之關係，故「從屬性」為勞動契約最大特色。謹就
      「人格從屬性」、「經濟從屬性」、「組織從屬性」及「
      其他法令之規定」等法律關係陳明被告中華郵政公司與另
      一被告癸○○間並無僱傭事實，僅係承攬關係:
    人格從屬性: 係指雇主對於勞工提供勞務存有指揮監督，
      包括工作時間之指定及工作地點之安排及決定完成任務之
      手段等；勞工則對雇主負有忠誠義務、保密義務及遵守雇
      主指示之義務。查被告癸○○以代辦所經理身分，於93年
      1 月1 日與被告所屬彰化郵局，依政府採購法規定，共同
      簽訂承攬契約，由被告癸○○設置郵政代辦所並擔任經理
      ，代辦中華郵政公司彰化郵局委託業務，包括代售郵票及
      投遞各類郵件。次查，被告癸○○並未到郵局上班且得自
      行決定工作時間、無上、下班簽到簽退事實、請假毋須被
      告所屬彰化郵局核准，僅需按契約完成承攬工作即可。又
      被告所屬彰化郵局對被告癸○○並無考核其服務態度之事
      實存在且實質上對其無懲戒權（警告、申誡、調職或記過
      ），與被告中華郵政公司所屬受僱人員須接受監督不同，
      此等事實足證被告癸○○對被告所屬彰化郵局並無人格從
      屬性存在，雙方法律關係並非僱傭，至為明確。
    經濟從屬性: 係指勞工依賴雇主之工資給付維生，勞務提
      供過程中，雇主提供生產工具及原料，並且依勞務提供過
      程而非成果給付報酬。被告癸○○需自備車輛進行投遞，
      並非由被告所屬彰化郵局提供之郵用機車，且俟工作完成
      始得領取契約價金，未履約之日（未自行投遞且無抵替人
      員）則不給付價金。次按被告所屬彰化郵局與代辦所經理
      （被告癸○○）就承攬報酬以完成投遞郵件工作量計算之
      約定，係依契約自由原則訂定之承攬契約要項，在法律性
      質上與僱傭毫無關聯。
    組織從屬性: 係指勞工非僅受於雇主之指揮命令，更屬於
      雇主之經營及生產團隊之一員，必須遵守團隊、組織之內
      部規則或程序性規定。依該契約第3 條第1 款後段規定：
      「甲方（即被告中華郵政公司彰化郵局）除前契約價金外
      ，不另負擔乙方經理人（即被告癸○○）及其所僱工作人
      員之工資…」由此可明確得知被告癸○○得自行或僱用他
      人完成工作，與受僱人須親自執行勞務之專屬性不符。另
      承攬人應完成之工作項目與內容均明訂於契約，不需要與
      被告所屬彰化郵局組織內部或團隊共同完成工作，被告癸○○為該代辦所經理，除契約另有規定應遵守事項外，就
      履約期間之工作可獨立決定履約之方式。又郵件投遞收受
      過程中，須與民眾做近距離接觸，長期以來，綠色制服代
      表郵件遞送人員，為免除民眾就收受投遞郵件疑慮，且坊
      間販售類似綠色布料行商不多，考量代辦所購置不便，致
      生履約困難情形，爰於「設置郵政代辦所契約書」第3 條
      第8 款規定，相關工作人員，工作時應穿著甲方供應之制
      服。被告癸○○雖於執行承攬事項時穿著綠色制服，其原
      因純係被告所屬彰化郵局為因應協助承攬人於投遞郵件業
      務所需，為使其能順利完成工作之契約配合事項之一，與
      是否構成僱傭關係無實質上之關聯，更不能僅憑被告癸○○穿著綠色制服，即予認定僱傭關係確屬存在。
    其他法令之規定: 如勞工保險適用之對象等。本契約係被
      告中華郵政公司所屬彰化郵局與承攬人（被告癸○○）約
      定，承攬人應依中華民國法規為其本身、員工及車輛投保
      勞工保險、全民健康保險及機車第三人責任險（契約第10
      條第5 款），被告中華郵政公司所屬彰化郵局並無代扣其
      勞健保費用之事實。
    3.綜上所述，足證被告中華郵政公司所屬彰化郵局與被告癸○○之法律關係並非僱傭，而係純屬以雙方簽訂之承攬契
      約內容為履行契約之承攬關係無疑。按民法第188 條僱用
      人之責任，係以受僱人因執行職務，不法侵害他人權利為
      要件，且需有受因被告癸○○並非被告所屬彰化郵局之受
      僱人至為明確，本案並無該條之適用。
    4.再按民法第189 條規定: 「承攬人因執行承攬事項，不法
      侵害他人權利者，定作人不負損害賠償責任。」被告癸○○因執行承攬事項，不法侵害他人權利時，應由其自行負
      責，與被告中華郵政公司無關。並聲明：1.原告之訴駁回
      。2.訴訟費用由原告負擔。
（二）被告癸○○：
    1.93年10月8 日伊由東往西行駛欲右轉，右轉前3 公尺有條
      凹陷的小排水溝和左邊路旁有突出的電線桿，右轉時左邊
      是圍牆，當時車速真的很慢，瞬間看到吳炳聲時，吳炳聲
      還在伊前方3 公尺處，是吳炳聲騎車來撞伊，發生地點在
      該條路的1/3 處（圍牆1/2 處），看到吳炳聲傾斜在圍牆
      邊未倒地，伊停好機車前去把吳炳聲扶正並詢問有無受傷
      ，吳炳聲拉褲管及摸手肘後，說無大礙，兩人因此各自離
      開，當時伊真的不知道吳炳聲是否有撞擊到頭部，只看到
      吳炳聲未戴安全帽。是吳炳聲之死亡是否為本件車禍所造
      成，自非無疑；又彰化秀傳紀念醫院負責治療吳炳聲之主
      治醫師熊海明於刑案偵查中證稱：「（問：就你的專業，
      病患為何會在發生車禍的一星期之後，發生大量出血？）
      除非病患有外傷，或病患的腦部有病變，病患住院的這段
      期間並無新的外傷，所以病患應該是腦部有新的病變。」
      等語，顯見前開交通事故實難遽認係造成吳炳聲顱內出血
      之因素。
    2.行政院衛生署鑑定吳炳聲之死亡原因，結果認為：吳炳聲
      前後共2 次頭部外傷，第1 次發生在車禍時，第2 次發生
      在半夜因右側肢體無力勉強下床，惟此應係腦中風造成，
      不足以認定與車禍交通事故有關，造成吳炳聲新月狀硬腦
      膜下出血之原因，亦不足以認定係車禍交通事故所造成，
      且以吳炳聲因腦中風後右側肢體無力下床時跌倒，頭部直
      接撞擊地面所導致之可能性較大，有臺灣高等法院臺中分
      院刑事判決文中所載之行政院衛生署98年9 月4 日衛署醫
      字第0980208404號函文、行政院衛生署醫事審議委員會編
      號0000000 號鑑定書可稽，準此，被告癸○○上開交通事
      故之肇事與吳炳聲之死亡結果間，尚不具因果關係。並聲
      明：1.原告之訴駁回。2.訴訟費用由原告負擔。
三、兩造不爭執之事項：
（一）吳炳聲於93年10月8 日下午2 時30分許，於花壇鄉燕霧巷
      63弄9 號前轉彎處，遭遞送郵件執行業務之被告癸○○碰
      撞，因而受有右手肘擦傷、頭部右側受傷之傷害。
（二）吳炳聲於發生交通事故後，翌日凌晨因右側肢體無力下床
      摔跤，鼻子受力撞擊到地面而流血，受力點係在鼻子即頭
      部正面部位。
（三）吳炳聲於93年10月17日凌晨0時25分死亡。
（四）吳炳聲因為該次交通事故及夜間跌倒支出之醫療費用為
      15,819 元。
四、得心證之理由：
（一）原告主張被告癸○○係郵局遞送郵件業務之承包人員，以
      騎乘機車遞送郵件為業，係以駕駛為其附隨業務之人，於
      93年10月8日下午騎乘所有車牌號碼KTI-698號重型機車執
      行郵件遞送業務，沿彰化縣花壇鄉花壇村燕霧巷63弄由東
      往西方向行駛，至同日下午2 時30分許，行經彰化縣花壇
      鄉花壇村燕霧巷63弄9 號前轉彎處欲右轉時，機車前輪與
      騎乘車牌號碼TPI-506 號輕型機車，沿彰化縣花壇鄉花壇
      村燕霧巷63弄由北往南方向行駛，行至上開路口欲左轉之
      吳炳聲之機車前輪發生碰撞，致吳炳聲人車傾倒、撞及路
      邊紅磚圍牆，因而受有右手肘輕微擦傷、頭部右側紅腫等
      傷害，為被告癸○○所不爭執（見本院卷第151 頁），並
      有彰化縣警察局彰化分局彰警分刑字第0940036155號刑案
      偵查卷、臺灣彰化地方法院檢察署94年度偵字第643 號偵
      查卷所附之道路交通事故現場圖、交通事故調查報告表(一)
      (二)、事故現場照片、彰化秀傳紀念醫院診斷書等件可憑，
      堪認屬實。依道路交通安全規則第2 條第1 項第1 款、第
      2 項之規定，除另有明示之特別規定外，機車係屬道路交
      通管理處罰條例及該條例第92條第1 項授權制定之道路交
      通安全規則所規定之「汽車」。而汽車行駛時，駕駛人應
      注意車前狀況，並隨時採取必要之安全措施，道路交通安
      全規則第94條第3 項訂有明文。查被告癸○○騎乘機車於
      彰化縣花壇鄉花壇村燕霧巷63弄9 號前轉彎處欲右轉時，
      疏未注意車前狀況即貿然行駛，致與吳炳聲所騎乘之輕型
      機車碰撞，顯然已違反上揭注意義務，而當時既無不能注
      意之情事，故被告癸○○就本件車禍之發生有過失至明。
      被告癸○○並因上揭過失傷害案件，經本院95年度交易字
      第16號刑事判決判處拘役50日（減為拘役25日），得易科
      罰金確定，有本院95年度交易字第16號刑事判決、臺灣高
      等法院臺中分院97年度交上易字第788 號刑事判決在卷可
      按（見本院卷第5-8 、153-156 頁），益徵明確。是被告
      癸○○上開過失駕駛行為，與吳炳聲受有上述傷害間，自
      具有相當因果關係。
（二）原告等另主張吳炳聲因前揭車禍導致頭部受傷、腦梗塞及
      硬腦膜下出血而死亡。惟按損害賠償之債，以有損害之發
      生及有責任原因之事實，並二者之間，有相當因果關係為
      成立要件。至於相當因果關係之認定，應以行為人之行為
      所造成之客觀存在事實為觀察之基礎，倘就該客觀存在之
      事實，依吾人智識經驗判斷，通常均有發生同樣損害結果
      之可能者，始得謂行為人之行為與被害人所受損害間，具
      有相當因果關係。苟無此一行為，固不能發生此項損害；
      倘有此一行為，通常亦不致發生此種損害時，自無因果關
      係存在。經查：
    1.本院刑事庭審理時曾函請行政院衛生署鑑定吳炳聲之死亡
      原因，結果認為：吳炳聲前後共2 次頭部外傷，1 次發生
      在車禍時，1 次發生在半夜因右側肢體無力勉強下床，而
      頭部撞擊地面造成腦梗塞及硬腦膜下出血都是直接造成中
      樞衰竭之致死原因，至於造成該新月狀硬腦膜下血腫之直
      接原因，究竟是因第1 次車禍之頭部外傷所致，抑或第2
      次腦中風後造成右側肢體無力下床時摔跤，頭部直接撞擊
      地面所致，無法判斷，但以病歷、問案筆錄及法醫鑑定書
      為據，則第2 次撞擊所致之可能較大等節，有行政院衛生
      署96年12月28日衛署醫字第0960212523號函檢送之行政院
      衛生署醫事審議委員會第0000000 號鑑定書附卷可考（見
      本院95年度交易字第16號刑事卷第100-102 頁）。
    2.臺灣高等法院臺中分院刑事庭審理時再次將本件送行政院
      衛生署鑑定後，亦認定：吳炳聲直接死亡原因為硬腦膜下
      出血及大片腦梗塞造成中樞衰竭，間接死亡原因為頭部受
      到撞擊，研判為93年10月9 日凌晨3 時在家跌倒頭部直接
      撞到地面所致；車禍撞擊頭部是事實，但與病人死亡原因
      無直接相關，頭部外傷並非造成腦中風腦血管阻塞（腦梗
      塞）之主要原因，有行政院衛生署98年9月4日衛署醫字第
      0980208404號函檢附行政院衛生署醫事審議委員會編號00
      00000號鑑定書在卷可佐（見本院卷第114頁）。是而，被
      告癸○○上開交通事故過失肇事之行為與吳炳聲96年10月
      17日之死亡結果間，尚不具因果關係，堪可認定，原告等
      主張被告癸○○應就吳炳聲之死亡結果負損害賠償責任，
      並無可取。
（三）因故意或過失不法侵害他人權利者，負損害賠償責任；不
      法侵害他人之身體或健康者，對於被害人因此喪失或減少
      勞動力或增加生活上之需要時，應負損害賠償責任；不法
      侵害他人之身體、健康、名譽、自由、信用、隱私、貞操
      ，或不法侵害其他人格法益而情節重大者，被害人雖非財
      產上之損害，亦得請求賠償相當之金額，民法第184 條第
      1 項前段、第193條第1 項、第195條第1 項前段分別定有
      明文。茲就原告等請求之准否及金額，分別審酌如下：
    1.醫療費用：原告戊○○請求被告癸○○賠償醫療費用15,8
      19元，業據提出醫療費用收據為憑（見本院95年度交重附
      民字第4 號卷第9 頁），且被告癸○○就金額及必要性均
      不爭執，堪信為真實，自應准許之。
    2.殯葬費用及扶養費用：原告戊○○、庚○○雖分別主張被
      告癸○○應分別依民法第192 條第1 項、第2 項之規定，
      賠償喪葬費用及扶養費用各407,210 元、209,601 元云云
      ，惟按民法第192 條第1 項、第2 項規定：「不法侵害他
      人致死者，對於支出醫療及增加生活上需要之費用或殯喪
      費之人，亦應負損害賠償責任。被害人對於第三人負有法
      定扶養義務者，加害人對於該第三人亦應負損害賠償責任
      。」，故行為人需不法侵害他人致死者，始有賠償殯喪費
      、扶養費之問題，然本件吳炳聲之死亡並非被告癸○○之
      過失行為所致，已詳述如前，被告癸○○自毋庸賠償上開
      喪葬費用及扶養費用。
    3.精神慰撫金：原告等7 人又主張被告癸○○應賠償原告等
      7 人之精神上損害每人各300 萬元云云，惟按民法第194
      條規定：「不法侵害他人致死者，被害人之父、母、子、
      女及配偶，雖非財產上之損害，亦得請求賠償相當之金額
      」，行為人需不法侵害他人致死者，始需依民法第194 條
      規定賠償精神上損害，吳炳聲之死亡並非被告癸○○上開
      過失行為所造成，已如前述，被告癸○○自毋庸依民法第
      194 條規定負精神損害賠償之責。又本件原告等之身體、
      健康、名譽、自由、信用、隱私、貞操並未受有侵害，且
      無人格法益受害情節重大之情形，故而亦不得依民法第19
      5 條請求非財產上之損害賠償。
（四）按稱僱傭者，謂當事人約定，一方於一定或不定之期限內
      為他方服勞務，他方給付報酬之契約。而稱承攬者，則謂
      當事人約定，一方為他方完成一定之工作，他方俟工作完
      成，給付報酬之契約，民法第482條及第490條第1 項分別
      定有明文。僱傭契約乃當事人以勞務之給付為目的，受僱
      人於一定期間內，應依照僱用人之指示，從事一定種類之
      工作，且受僱人提供勞務，具有繼續性及從屬性之關係。
      而承攬契約之當事人則以勞務所完成之結果為目的，承攬
      人只須於約定之時間完成一個或數個特定之工作，與定作
      人間無從屬關係，可同時與數位定作人成立數個不同之承
      攬契約，二者性質並不相同（最高法院94年度臺上字第57
      3號判決意旨參照）。次按承攬人之報酬，依民法第505條
      ，並未強制規定計酬之方式，則承包吊載原木工作者直接
      按支數或估算吊運時間所投入之成本及利潤，按件或按時
      計酬均無不可；而僱傭之報酬，依民法第486 條，並未規
      定應按時或按件計酬；法亦無明文按時或按件計酬者，即
      屬僱傭（最高法院82年度臺上字第2158號判決意旨參照）
      。再按承攬與僱傭同屬於供給勞務之契約，惟前者乃以發
      生結果（工作之完成）為目的之契約，供給勞務不過為其
      手段而已；後者則以供給勞務本身為目的之契約，亦即除
      供給勞務外，並無其他目的。此為二者區別之所在。民法
      第188條第1項所謂受僱人，並非僅限於僱傭契約所稱之受
      僱人，凡客觀上被他人使用為之服勞務而受其監督者，均
      係受僱人（最高法院57年臺上字第1663號判例意旨參照）
      。此所謂監督，係指對勞務之實施方式、時間及地點加以
      指示或安排之一般的監督而言（最高法院81年度臺上字第
      2686號判決意旨參照）。從屬性可分為人格上的從屬性與
      經濟上的從屬性，所謂人格從屬性係指勞工對於自己工作
      時間不能自行支配，且對於僱主工作上之指揮監督有服從
      之義務。所謂經濟上從屬性係指勞工完全被納入僱主經濟
      組織與生產結構之內，亦即勞工不是為自己之營業而勞動
      ，而是從屬於僱主，為僱主之目的而勞動。經查：
    1.本件被告中華郵政公司與被告癸○○簽立「設置郵政代辦
      所契約書」，由被告癸○○設置花壇劉厝郵政代辦所並擔
      任經理，依上開契約第2 條，被告癸○○代辦被告中華郵
      政公司彰化郵局委託之業務，包括  「代售郵票」及「投
      遞花壇鄉花壇村、劉厝村及崙雅村之各類郵件」；依上開
      契約第3 條，被告中華郵政公司彰化郵局除按「開設郵局
      代辦所各項業務價金表」支付價金外，不另負擔代辦所經
      理（即被告癸○○）及其所僱工作人員之工資、保險、退
      休、福利、加班等費用，此以完成投遞郵件工作量計算報
      酬之約定，符合契約自由之原則。又被告癸○○需自備車
      輛進行投遞等工作，並非仰賴被告中華郵政公司彰化郵局
      提供郵用機車作為代步工具，且需俟雙方約定之代辦工作
      完成始得依前揭業務價金表領取報酬，未履約之日（即被
      告癸○○未自行投遞且無抵替人員代被告癸○○投遞時）
      ，被告中華郵政公司則不給付價金，被告癸○○與被告中
      華郵政公司不具經濟上之從屬性甚明。
    2.被告癸○○並未到被告中華郵政公司彰化郵局上班，且得
      自行決定工作時間，無需上、下班簽到簽退，請假亦毋須
      被告中華郵政公司彰化郵局核准，僅需按「設置郵政代辦
      所契約書」完成雙方約定代辦之工作即可。又被告中華郵
      政公司彰化郵局對被告癸○○並無考核其服務態度之權限
      ，且實質上對被告癸○○並無懲戒權（警告、申誡、調職
      或記過）存在，是被告癸○○對被告中華郵政公司彰化郵
      局並無人格從屬性存在，至為明確。
    3.依上開「設置郵政代辦所契約書」契約第3 條可知，被告
      癸○○得自行或僱用他人完成工作，與受僱人須親自執行
      勞務之專屬性不符。另被告癸○○應完成之工作項目與內
      容均明訂於上揭契約中，被告癸○○為該代辦所經理，除
      契約另有規定應遵守事項外，就履約期間之工作可獨立決
      定履約之方式，不需要與被告中華郵政公司彰化郵局組織
      內部或團隊共同完成工作。故而，被告癸○○非受於被告
      中華郵政公司之指揮命令，不屬於被告中華郵政公司經營
      及生產團隊之一員，不須遵守團隊、組織之內部規則或程
      序性規定，與被告中華郵政公司不具組織上之從屬性甚顯
      。
    4.依上開「設置郵政代辦所契約書」契約第10 條第5款可知
      ，被告癸○○應依中華民國法規為其本身、員工及車輛投
      保勞工保險、全民健康保險及機車第三人責任險，被告中
      華郵政公司彰化郵局並無代扣其勞健保費用之事實，亦足
      證被告中華郵政公司與被告癸○○間之法律關係並非僱傭
      ，而純屬依雙方簽訂之承攬契約為履行內容之承攬關係無
      訛。被告癸○○執行前開承攬事項時雖穿著綠色制服，然
      其因純係長期以來，綠色制服代表郵件遞送人員，為免除
      民眾就收受投遞郵件之疑慮，被告中華郵政公司始因應被
      告癸○○投遞郵件業務之需要，與被告癸○○於上開契約
      第3 條第8 款互為約定之，是而縱使被告癸○○穿著綠色
      制服亦與是否構成僱傭關係無實質上之關聯。
    5.民法第188條僱用人之責任，係以受僱人因執行職務，不
      法侵害他人權利為要件，因被告癸○○並非被告中華郵政
      公司之受僱人，而係承攬人，已詳述如前，故本案並無該
      條之適用。又按民法第189條規定:「承攬人因執行承攬事
      項，不法侵害他人權利者，定作人不負損害賠償責任。」
      故被告癸○○因執行承攬事項，有前揭不法侵害他人權利
      之過失傷害行為時，應由其自行負責，與被告中華郵政公
      司無涉。
五、綜上所述，原告戊○○依侵權行為之法律關係，請求被告癸○○賠償醫療費15,819元，及自起訴狀繕本送達之翌日即95
    年4月12日起至清償日止，按年息百分之5計算之利息，洵屬
    正當，應予准許；至原告等請求逾此範圍部分，為無理由，
    應予駁回。
六、本判決原告等勝訴部分所命被告癸○○給付之金額並未逾50
    萬元，應依民事訴訟法第389條第1 項第5款之規定，依職權
    宣告假執行，原告等此部分之聲請即無必要。至原告等敗訴
    部分，其假執行之聲請，即因訴之駁回而失所附麗，應併駁
    回之。
七、本件事證已臻明確，兩造其餘之攻擊或防禦方法及事證，經
    本院詳加審酌後，核與本件判決結果不生影響，爰不逐一論
    述，附此敘明。
八、訴訟費用負擔之依據：民事訴訟法第79條、第85條第1項 。
中    華    民    國     99   年    1     月    29    日
                  民事第三庭    法  官  林秉暉
以上正本係照原本作成。
如不服本判決，應於判決送達後20日內向本院提出上訴狀。
中    華    民    國    99    年    1     月    29    日
                                書記官  廖春慧

司法院資訊處製作；財團法人民間司法改革基金會備份。
